Inventaris van het archief van E.M. Ramaer Sibinga Mulder (1901-1986) over de jaren 1942-1953
Nationaal Archief, Den Haag
Collectie Ramaer
Ramaer
1942-1953
C8
0.50 meter; 56 inventarisnummers.
Normale geschreven, getypte en gedrukte documenten, geen bijzondere handschriften.
Nationaal Archief, Den Haag
E.M. Ramaer Sibinga Mulder
Het archief bevat de door mevr. E.M. Ramaer bewaarde stukken betreffende haar activiteiten tijdens de Japanse bezetting. Zij betreffen de organisatie van de voedselvoorzienig en steun aan arme Nederlanders en Indische Nederlanders. Na de oorlog werd mevr. Ramaer voorzitter van de afdeling Indonesië van het Nederlandse Rode Kruis. Ook hiervan heeft zij relevante archiefstukken, publicaties en fotoalbums over de organisatie en de werkzaamheden bewaard.
Archiefvorming
Geschiedenis van de archiefvormer
Elisabeth Maria Sibinga Mulder werd op 28 december 1901 in Batavia geboren. Op 19 oktober 1920 huwde zij Joseph Ramaer, toen commies-griffier ter Algemene Secretarie in Batavia, maar uiteindelijk voorzitter van de Algemene Rekenkamer van Nederlandsch-Indië. Zij kreeg een belangrijke rol toebedeeld tijdens de Japanse bezetting als hoofd van de voedselverdeling van het Gemeentelijk Europees Steuncomité. Dit comité, bedoeld ter ondersteuning van armlastige Europeanen (blanke Nederlanders), werd in juni 1943 ingesteld door de bezetter, die echter aan de organisatie steeds minder vrijheid liet. De volbloed blanke Europeanen werden namelijk door de bezetter naar "beschermde wijken" overgebracht, waarin zij tot aan de bevrijding een geïsoleerd kampleven zouden meemaken, zo zij niet naar andere kampen, Birma of Japan zouden worden weggevoerd. Vanaf mei 1943 zorgde het comité, nu omgedoopt tot Penolang Orang Belanda-Indo Miskin (POBIM), slechts voor 'Indische Nederlanders' van gemengd bloed; die in het "niet beschermde" deel van Batavia hun weg moesten zoeken. In December werd de organisatie een dienst van het Japanse "Kantoor voor personen van gemengd bloed" (KOP, Kantor Oran Perangkan) onder de benaming "Steun aan personen van gemengd bloed" (POP, Pertoeloengan Oran Perankan). Vanaf dat moment heeft mevrouw Ramaer blijkens haar archief een eigen steunadministratie bijgehouden, mogelijk van uit het oude GESC overgebleven gelden.
Nagenoeg alle elkaar opvolgende Europese directeuren van de boven beschreven hulporganisaties werden gedurende de verdergaande integratie van het comité onder Japans gezag door de Kempetai verhoord en gearresteerd. De organisaties kregen steeds minder middelen om daarmee de (slaven-)arbeid van niet-Europeanen onder Japans gezag (romusja) aantrekkelijker te maken. Het kantoor verdween volledig, toen in december 1944 een comité "voor mensen met gemengd bloed" Konketsoe Djoemilinkai werd opgericht dat voorzieningen trof voor onder Japanse dwang op te zetten landbouwkolonies. Op 28 december 1944 werd mevrouw Ramaer zelf gearresteerd en in allerlei inrichtingen gevangen gehouden tot 13 augustus 1945, drie dagen voor de Japanse capitulatie..
Na de capitulatie van Japan zette mevrouw Ramaer onder Engelse bezetting haar werkzaamheden bij de voedseldistributie voort als voorzitter van het Rode Kruis te Batavia. In december van dat jaar werd zij lid van het Centraal Comité van het Nederlandsch-Indische Rode Kruis, waarvan zij op 2 november 1946 door Lt. Gouverneur-generaal Van Mook tot voorzitter werd benoemd. In overeenstemming met de overeenkomsten van Linggadjati werd de vereniging per ingang van 1 januari 1947 omgedoopt tot het Nederlandse Rode Kruis, afdeling Indonesië. De organisatie zette zich in voor de opvang en verpleging van slachtoffers van de Japanse bezetting, in het bijzonder de Indische Nederlanders en de Indonesiërs, wier bestaan buiten de kampen was ontwricht door de romusja en de toenemende hongersnood. In samenwerking met A. Zimmerman, die haar als voorzitter van de afdeling Batavia had opgevolgd, zette zij de heringerichte ziekenhuizen en voormalige kampinrichtingen voor de opvang in. Er werd ook een begin gemaakt met de organisatie van het Rode Kruis in de districten, van belang omdat men zich wilde aanpassen aan de door de conferentie van Denpasar voorgestelde federale structuur van Indonesië..
In 1949 moest het tot een taakafbakening komen met de (Nederlands-)Indonesische regering onder de Hoge Vertegenwoordiger van de Kroon, die zelf het maatschappelijk werk van het Rode Kruis wilde overnemen. Ook wist zij tot afspraken komen met het Rode Kruis van de Republiek, die na de soevereiniteitsoverdracht het Rode Kruis zou overnemen. Door de ernstige ziekte van haar man werd zij genoodzaakt in augustus 1949 afscheid te nemen als voorzitter en naar Nederland te repatriëren, waar zij op afstand de opheffing en liquidatie van de Indonesische afdeling van het Rode Kruis meemaakte.
Nadat haar man in 1950 in Den Haag was overleden, overleed zij daar zelf op 22 december1986.
Literatuur:
Leo van Bergen, Een menslievende en nationale taak, oorlog, kolonialisme en het Rode Kruis in Nederlands Indië, 1870-1950. Soesterberg 2004.
Geschiedenis van het archiefbeheer
In 2004 gaf de zoon van mevr. E.M. Ramaer-Sibinga Mulder, J.C. Ramer te Hoeilaart (België) het archief in bewaring aan het Nationaal Archief.
De verwerving van het archief
Het archief is voor langere tijd in beheer, niet in eigendom verkregen.
Inhoud en structuur van het archief
2.21
Inhoud
Het archief van mevr. E.M. Ramaer-Sibinga Mulder geeft een unieke kijk op het leven van Europese en Indisch-Nederlandse inwoners van Batavia buiten de kampen. Het belang van het archief is des te groter omdat na de capitulatie de administratieve bescheiden van de GESC en de POBIM door de Japanse "rechtsopvolgers" zijn vernietigd. De in deze inventaris beschreven gegevens worden aangevuld door mevr. Ramaers oorlogsdagboek, waarin van dag tot dag melding wordt gemaakt van maatregelen van de Japanse bezetter en de gevolgen voor de bevolking in Batavia.
Het archief betreffende haar werkzaamheden voor het Rode Kruis bevat veel informele correspondentie en een paar albums met zelfgemaakte foto's van door haar ondersteunde slachtoffers van de Japanse bezetting. Het belang van haar archief bleek toen zij vlak voor haar overlijden werd benaderd door W. Rinzema-Admiraal, die verschillende studies maakte over de Japanse bezetting van Nederlandsch-Indië en de slachtoffers van de kampen en romusja. Mevrouw Rinzema heeft het archief zelf tijdelijk in handen gehad.
Selectie en vernietiging
Uit dit archief werd niets vernietigd.
Aanwijzingen voor de gebruiker
Openbaarheidsbeperkingen
Volledig openbaar.
Materiële beperkingen
Aanvraaginstructie
Openbare archiefstukken kunnen online worden aangevraagd en gereserveerd. U kunt dit ook via de terminals in de studiezaal van het Nationaal Archief doen. Om te kunnen reserveren dient u de volgende stappen te volgen:
U maakt een profiel aan op www.gahetna.nl, en logt vervolgens in
Via de archiefinventaris (alleen de beschrijvingen met rode nummers) selecteert u het gewenste archiefstuk door op de knop 'Reserveren' te klikken
In het volgende scherm geeft u aan op welke dag u het archiefstuk wilt inzien
Indien u zich bevindt in de studiezaal en een tafelnummer heeft ontvangen kunt u dit nummer vermelden. Als u geen tafelnummer heeft kunt u tafelnummer 777 laten staan
Vervolgens bevestigt u uw reservering door deze te versturen.
Verwant materiaal
Beschikbaarheid van kopieën
Verwante archieven
Archief van het Nederlandse Rode Kruis, "archief Indië" in het hoofdkantoor van het Nederlandse Rode Kruis.
Het archief van het Nederlandse Rode Kruis, afdeling Indonesië, is blijkens inlichtingen van mevrouw E.M. Ramaer-Sibinga Mulder na 1949 in het ongerede geraakt.
Afschriften van nummers 1-3 bevinden zich in het archief van het Nederlands Instituut voor Oorlogsdocumentatie in Amsterdam.
Beschrijving van de series en archiefbestanddelen
- Algemeen, I.
  - "Dagboek Japanse bezetting", bijgehouden door J.C. Ramaer en E.M. Ramaer Sibinga Mulder., 1942-1945; 1-3
    Het dagboek werd bijgehouden door J.C. Ramaer tot 14 juli 1942, vermoedelijk de datum van zijn internering door de bezetter. Alle latere aantekeningen zijn van M.E. Ramaer Sibinga Mulder.
    - Deel I: 1942 maart 12 - oktober 28., 1
    - Deel II: 1942 oktober 29 - 1944 maart 30., 2
    - Deel III: 1944 maart 31 - december 15., 3
      Met latere aantekeningen over de periode 28 december 1944 - 13 augustus 1945. 1959.
  - Aantekeningen over haar belevenissen en werkzaamheden tijdens de capitulatie van Japan en de bestuursovername van INederlandsch-Indië door de geallieerden, 11 augustus - 29 september 1945., 1959; 4
    De aantekeningen zijn in ballpoint gemaakt en mogelijk in dezelfde tijd als de aantekeningen in nr. 3.
  - Correspondentie naar aanleiding van haar benoeming tot ridder in de Orde van Oranje Nassau en de toekenning van het Kruis van Verdienste van het Nederlandsche Rode Kruis., 1946 september - december; 5
- Het Gemeentelijk Europees Steun Comité (GESC) de Penolang Orang Belanda-Indo Miskin (POBIM) en daarna. (1942-1944), II.
  Het steuncomité is in eerste instantie bedoeld voor onderstand aan Europeanen. Nadat volbloed Nederlanders in 1943 volledig waren geïnterneerd in kampen, werd het comité in mei omgevormd. Voortaan opereerde het onder de benaming Penolang Orang Belanda-Indo Miskin (POBIM) als stuurcomité voor arme Indo-Europeanen. In november van dat jaar werd het een dienst van het mede door de (Japanse) Kempeitai geleide Kantor Oran Perankan (Kantoor voor personen van gemengd bloed) onder de benaming Pertoeloengan Oran Perankan (POP, Steun voor personen van gemengd bloed).
  Een deel van de stukken is opgesteld in de Japanse jaartelling, waarbij voor 1940 het jaar 2600 wordt gelezen. In deze inventaris wordt overal de Europese jaartelling toegepast.
  - Organisatie
    - Formatiestaat van het "European Contact Committee" (= Gemeentelijk Europees Steun Comité )., 1943 februari 1; 6
    - Verslagen van vergaderingen van het besuur, van het bestuur met de afdelingshoofden en van de commissies., 1943; 7-8
      - Van het GESC. Februari - mei., 7
      - Van de POBIM. Mei - augustus., 8
  - Boekhouding
    - Schema voor de boekhouding van de POBIM, met diverse boekhoudstukken van het Gemeentelijk Europees Steun Comité., 1942-1943; 9
    - Maandelijkse begrotingen van het GESC, met bijlagen, 1943 maart - mei; 10
    - Verslagen van verrichtingen en financiële verslagen, met bijlagen., 1943-1944; 11
    - Eigenhandig bijgehouden financiële bescheiden over steunverlening na de omvorming van POBIM tot POP., 1943-1944; 12-13
      Tot de ondersteunden behoorden geïnterneerden in de "beschermde wijk" Tjimahi, die niet onder de zorg van POP ressorteerden.
      - Kasboek met betrekking tot de voedselvoorziening uit middelen van het opgeheven GESC. 1943 november - 1944 mei, 12
        De administratie werd in mei met een signatuur afgesloten, daarna volgen enkele ongedateerde aantekeningen.
      - Verklaringen, opgesteld met betrekking tot leningen van mevr. M. Werner Sörensen en mevr. Van Karnebeek aan de steunorganisatie van mevrouw Ramaer. 1944, 1946, 13
  - Voorzieningen
    - Instructies en regelingen over de organisatie van de Medische Commissie en met betrekking tot de medische voorzieningen en de wijkverpleging., Z.j. (1942-1943); 14
    - Instructies voor de voedselvoorziening en voor de wijktoko's, met contactadressen, voorraadwinsten, prijsopgaven en lijsten voor de bevoorradingsbehoeften., 1942-1943; 15
      Onder de wijken worden ook de tot interneringskamp omgevormde gebieden verstaan.
    - Staten van verrichte transporten van voedselvoorzieningen en van opslagkosten., 1942-1943; 16
    - Financiële maandverslagen en "recapitulaties"van wijktoko's gezamenlijk of afzonderlijk, met bijlagen., 1942-1944; 17
    - Instructies en regelingen met betrekking tot de ondersteuning van niet-geïnterneerde cliënten met correspondentie om aanvragen om steun., 1943 februari - mei; 18
  - Nagekomen zaken
    - Afschriften van verklaringen van mevr. Ramaer ter aanbeveling van voormalige medewerkers tijdens de Japanse bezetting., 1946 april - juli; 19
- Het Rode Kruis in Batavia (1945), het Nederlandsch-Indische Rode Kruis (1946) en het Nederlandse Rode Kruis, afdeling Indonesiëc (1947-1949), III.
  - Correspondentie
    - Stukken betreffende haar benoeming tot lid van het Centraal Comité van het Nederlandsch-Indische Rode Kruis, later tot voorzitter van de Vereeniging Het Nederlandsch Indisch Rode Kruis, met correspondentie over haar bezoldiging en ingekomen introductiebrieven en vrijgeleiden., 1945-1946; 20
    - Correspondentie naar aanleiding van het afscheid van de Engelse medewerksters Jacqueline Holborn, Lady Killarn en Joan Vickers., 1945 oktober - november; 21
    - Stukken betreffende contacten met het Indonesische Rode Kruis PMI en de voorbereiding van een samenwerkingsovereenkomst., 1945-1949; 22
    - Maandrapport van de afdeling Bevoorrading over oktober 1946., 23
    - Ingekomen missive van het kantoor van de Luitenant-Gouverneur-Generaal ten geleide van een daar ontvangen anonieme brief met geruchten over plannen van Europese extremisten om Van Mook en zijn geestverwanten tijdens een massamoord om te brengen., 1946 november 29; 24
    - Teksten van redevoeringen en radiocauserieën, door mevr. Ramaer uitgesproken als voorzitter., 1946-1947; 25
    - Engels voorlichtingsboekje over het Rode Kruis, met circulaire van het Centraal Comité met de grondbeginselen van het Nederlandse Rode Kruis, afdeling Indonesië., 1946-1949; 26
    - Correspondentie met het hoofdbestuur in Nederland. 1947-1948., 27
      - Nota aan het hoofdbestuur over het werk van het Rode Kruis tijdens de Japanse bezetting en de bersiap. 1947 mei 1, -
      - Stukken betreffende Nederlandse persberichten over de salariëring van niet-gerepatrieerde medewerksters. 1947, -
      - Nota's over voorstellen tot de oprichting van een federale Rode Kruisorganisatie. 1948 februari en z.j, -
      - Correspondentie over Rode-Kruisemblemen op ambulances van ondernemingen van de Handelsvereenigjng "Amsterdam"(HVA) 1948 juli., -
    - Stukken betreffende haar deelname als afgevaardigde naar de zeventiende conferentie van het Internationale Rode Kruis in Stockholm., 1948; 28-29
      - Correspondentie en vergaderstukken., 28
      - Teksten van toespraken, door haar geschreven artikelen en verslagen., 29
    - Ingekomen stukken van de Stichting "Pelita", afdeling Indonesië over de taakafbakening van deze stichting met het werk van het Rode Kruis., 1948 oktober; 30
    - Ingekomen verslagen, rapporten en brieven van afdelingen en medewerkers, werkzaam in de districten., 1948-1949; 31
    - Stukken betreffende meningsverschillen tussen het Rode Kruis en de Nederlandsch-Indische regering inzake de taken en bevoegdheden van het Rode Kruis en de daarvoor vereiste financiën., 1948 december - 1949 juli; 32-33
      - Correspondentie met de Nederlandse regering, vergaderstukken, persartikelen en bijlagen., 32
      - Correspondentie met het hoofdbestuur in Nederland met stukken betreffende een bezoek van het hoofdbestuur., 33
    - Jaarverslagen en financiële overzichten van het Rode Kruis over 1948, met overzicht van staf en personeel., 1949; 34
    - Kladaantekeningen over de opzet van een stelsel voor voedseldistributie. Potlood. Z.j., 35
    - Stukken betreffende haar afscheid als voorzitter en haar vertrek uit Nederlandsch-Indië., 1949; 36-37
      Mevr. Ramaer werd per 1 september ontslagen, maar woonde op 8 augustus de laatste vergadering bij. De notulen van de vergaderingen in augustus werden haar nagezonden. Deze stukken bevinden zich in nr. 38
      - Correspondentie., 36
      - Afscheidsoorkonde, aangeboden door de medewerkers van het Rode Kruis, met door het Indonesische Rode Kruis PMI aangeboden gekalligrafeerde tekst van het volkslied Indonesia Raja. 1949 augustus, 37
    - Aan mevr. Ramaer in Nederland nagezonden verslagen en berichten van de afdeling Indonesië zijn directies en districten, met stukken betreffende de liquidatie., 1949 augustus - 1950 augustus; 38
  - Publicaties
    - Verslag van het Rode Kruis Batavia over "de periode onmiddellijk volgende op de Japanse capitulatie", 23 augustus - 31 december 1945., 1946; 39
    - Brochures, uitgegeven door het Nederlandse Rode Kruis, afdeling Indonesië. Nederlands, Frans., 1947 en z.j; 40
    - Officieel orgaan van het Nederlandse Rode Kruis, afdeling Indonesië., 1946-1949; 41-43
      Het eerste nummer is getiteld Mededelingen van het Nederlandsch-Indische Rode Kruis. Vanaf juli 1948 zijn de nummers tweetalig Nederlands-Maleis.
      - Eerste jaargang, ingebonden. 1946 december -1948 februari, 41
      - Tweede Jaargang, ingebonden. 1948 maart - 1949 februari, 42
      - Losse nummers van de derde jaargang. 1949 maart - december, 43
    - In het teken van het Rode Kruis, verslag van de eerste na-oorlogse propagandacampagnes van het Nederlandse Rode Kruis, afdeling Indonesië, 29 april - 5 mei 1947. Getypt., 44
    - Tijdschrift, getiteld Mededelingen aan medewerkers, uitgave van het Centraal Comité van het Nederlandse Rode Kruis, afdeling Indonesië., 1948 januari - 1949 maart; 45
  - Fotoalbums
    - Fotoalbums, verzameld door A. Zimmerman, directeur van het Rode Kruis van Batavia en het Prinses Margriethospitaal aldaar., 1945-1953 en z.j; 50-53
      - Album in kunstlederen band, met foto's van tentoongestelde bedrijfsvoorzieningen en voorlichtingsactiviteiten 1946-1948., 50
        Voorin rijbewijsbladen en particuliere foto's. van vóór 1940.
      - Album in ringband met cellofaanverpakking, met foto's over de voedselvoorziening in Batavia, slamatans van hospitalen en tentoonstellingen, met particulier toegezonden portret- en pasfoto's van kennissen. 1945-1953, 51
        De foto's liggen los in de hoezen, die vroeger met sellotape waren afgesloten.
      - Foto's van de polikliniek Amacab Koningsplein Zuid-Batavia en de voedselvoorziening in Batavia door vrachtwagens van de Medische Dienst van het Rode Kruis. 1946 maart en z.j, 52
        De foto's zijn grotendeels genomen en op de achterzijde van bijschriften voorzien door de Regeringsvoorlichtingsdienst van Indonesië
      - Foto's van de opening van het Prinses Margriet Hospitaal en de verzorging van slachtoffers van de Japanse bezetting aldaar. April 1946 en z.j., 53
        De foto's zijn grotendeels genomen en op de achterzijde van bijschriften voorzien door de Regeringsvoorlichtingsdienst van Indonesië.
    - Album met foto's van of in opdracht van mevr. E.M. Ramaer over de opvang en medische zorg van Indische bezettingsslachtoffers in het kamp Rustenburg, de polikliniek Amacab Koningsplein Zuid-Batavia, in krottenwijken van Batavia en Kampong Bali, met familieopnamen van A. Zimmerman, directeur van het Rode Kruis in Batavia., 1947 en z.j; 54-55
      De foto's bevatten bijschriften van de hand van mevr. Ramaer.
      - Album met daarin bevestigde foto's., 54
      - Los aangetroffen foto's van kampslachtoffers in het kamp Rustenburg., 55
    - Album, mogelijk samengesteld bij gelegenheid van het 75-jarig jubileum van het Rode Kruis in Nederlandsch-Indië, met gekalligrafeerde bijschriften., 1948; 56
- Activiteiten in Nederland, IV.
  - Administratieve aantekeningen ten behoeve van panden en registratieformulieren van de Stichting "Pelita" in Nederland, met fotokopie van een ontwerpbrief over Pelita vanuit Indonesië, 1948. Z.j. (mogelijk 1949-1950); 46
  - Correspondentie met het ministerie van Binnenlandse Zaken en belanghebbenden over de toekenning van de Verzetsster Nederlandsch-Indië, met daarbij bewaarde brochures over het verzet in Zuid-Borneo en de duizend krijgsgevangenen van Amahei., 1950; 47
    Verhalen over het verzet werden bewaard als bewijsmateriaal voor de
  - Ingekomen brochure van het ministerie van Binnenlandse Zaken, met een toelichting op de aanmeldingskaart voor de Regeling Tegemoetkoming Indische Oorlogsslachtoffers., 1954 mei; 48
  - Afschriften van een brief aan Irene Dikkers over haar artikel in De telegraaf over het uitblijven van een verzetsherdenkingskruis voor Nederlandsch-Indië., ca. 1986; 49